【裁判字號】    97,重訴,489
【裁判日期】    990225
【裁判案由】    拆屋還地
【裁判全文】
臺灣板橋地方法院民事判決             97年度重訴字第489號
原      告  甲○○
原      告  戊○○
原      告  丁○○
前列三人
訴訟代理人  黃良池律師
被      告  癸○○○
被      告  己○○
被      告  壬○○
被      告  庚○○
被      告  辛○○○
被      告  卯○○
被      告  寅○○
被      告  子○○
被      告  丑○○
被      告  丙○○
共      同
訴訟代理人  舒正本律師
複代理人    王俊權律師
上列當事人間請求拆屋還地事件，經本院於民國98年12月31日言
詞辯論終結，判決如下：
    主  文
被告癸○○○、己○○、壬○○、庚○○、辛○○○、卯○○、
寅○○、子○○、丑○○應將坐落台北縣板橋市○○段二五八號
土地上如附圖所示Ａ部分（面積八十二平方公尺）上門牌號碼台
北縣板橋市○○路一五五號建物拆除，將占用土地返還原告及其
餘共有人。
被告丙○○應將坐落台北縣板橋市○○段二五八號土地上如附圖
所示Ｂ部分（面積四十六平方公尺）上門牌號碼台北縣板橋市○○路一五七號建物拆除，將占用土地返還原告及其餘共有人。
被告癸○○○、己○○、壬○○、庚○○、辛○○○、卯○○、
寅○○、子○○、丑○○應共同自民國九十九年一月二十三日起
至返還主文第一項所示土地之日止，按月給付原告甲○○新臺幣
伍仟玖佰肆拾肆元；按月給付原告戊○○新臺幣貳佰貳拾貳元；
按月給付原告丁○○新臺幣貳佰貳拾貳元。
被告丙○○應自民國九十九年一月二十三日起至返還主文第二項
所示土地之日止，按月給付原告甲○○新臺幣參仟參佰參拾肆元
；按月給付原告戊○○新臺幣壹佰貳拾伍元；按月給付原告丁○○新臺幣壹佰貳拾伍元。
訴訟費用由被告癸○○○、己○○、壬○○、庚○○、辛○○○
、卯○○、寅○○、子○○、丑○○連帶負擔百分之六十四，餘
由被告丙○○負擔。
本判決第一、三項於原告以新臺幣捌佰伍拾萬陸仟零貳拾肆元為
被告癸○○○、己○○、壬○○、庚○○、辛○○○、卯○○、
寅○○、子○○、丑○○供擔保後，得假執行；倘被告癸○○○
、己○○、壬○○、庚○○、辛○○○、卯○○、寅○○、子○○、丑○○以新臺幣捌佰伍拾萬陸仟零貳拾肆元，為原告預供擔
保，得免為假執行。
本判決第二、四項於原告以新臺幣肆佰柒拾柒萬壹仟陸佰柒拾貳
元為被告丙○○供擔保後，得假執行；倘被告丙○○以新臺幣肆
佰柒拾柒萬壹仟陸佰柒拾貳為原告預供擔保，得免為假執行。
    事實及理由
一、原告主張：
  (一)坐落台北縣板橋市○○段第258 號土地為原告與其他人所共
    有（下稱258 號土地。原告甲○○應有部分2/5 、原告戊○○及丁○○應有部分各15/1000） 。詎被告並無法律上權源
    ，各占有使用系爭258號土地如附圖所示部分。即(1)附圖所
    示A部分（面積82平方公尺，門牌號碼板橋市○○路155號，
    下稱A建物）：乃羅氏家族以羅坤地名義所購置家產，羅坤
    地死亡後，因其無子嗣，故歸由家族其餘各房所有，即壬○○、癸○○○、羅冬夏、庚○○、己○○繼續占有使用。嗣
    羅冬夏去世，由其配偶辛○○○、子女卯○○、寅○○、子
    ○○、丑○○繼承，故被告壬○○、癸○○○、辛○○○、
    卯○○、寅○○、子○○、丑○○、庚○○、己○○，為系
    爭A建物事實上處分權人。(2)附圖所示B部分（面積46平方公
    尺，門牌號碼板橋市○○路157號，下稱B建物）：為被告丙○○占有使用，並為事實上處分權人。爰依民法第821條、
    第767條規定提起本訴，請求被告將占用地上物拆除，將土
    地返還原告及其他共有人。
  (二)併依民法第179條規定，請求被告自99年1月23日起至返還占
    用土地之日止，按占用地面積，以申地價年息10%計算，按
    月返還相當於租金之利得。
  (三)併為聲明：除供擔保金額外，如主文所示。
二、被告抗辯：
  (一)系爭258號土地於重測前為板橋市○○段第243-1號土地，於
    50年間共有人黃蕃薯死亡後，由其繼承人黃甲乙繼承其應有
    部分2/50，然未辦理繼承登記。系爭A建物（未辦保存登記
    建物），則係訴外人羅坤地於50年2月20日向黃蕃薯之繼承
    人黃甲乙買受（除買受建物外，並買受坐落基地），由於黃
    甲乙未辦理繼承登記。因前開不動產當時係羅氏家族以羅坤
    地名義買受，本即歸由家族各房平均共有。嗣羅坤地死亡，
    因其未婚且無子嗣，故歸由其餘各房即壬○○、癸○○○、
    羅冬夏、庚○○、己○○等人繼續占有使用。嗣羅冬夏去世
    後，由其配偶辛○○○及子女卯○○、寅○○、子○○、丑
    ○○繼續占有使用。羅俊義則為癸○○○之子，故係有權占
    有人。其間黃甲乙並曾於51年7月間開立土地及房屋使用同
    意書予壬○○、癸○○○、羅冬夏、庚○○、己○○5人用
    以申請建築執照使用，故其等均為有權占有。原告係於96年
    9 月向訴外人黃玉燕等人購買系爭土地應有部分而成為共有
    人之一，黃玉燕既係黃甲乙之繼承人，自無權訴請被告拆除
    房屋及交還土地。
  (二)系爭B建物亦係未辦保存登記建物，乃於38年11月11日由系
    爭258號土地當時共有人黃順天等8 人設定地上權予林西後
    ，由林西出資興建，林西去世後，由林國儀繼承，林國儀去
    世後，則由其配偶乙○及子女被告丙○○等人繼承，再經繼
    承人間為遺產分割協議後，由被告丙○○單獨繼承。是被告
    丙○○為系爭B建物事實上處分權人，且屬有權占有人。而
    原告乃於96年6月以後，陸續至黃順天等人之後代子孫處取
    得系爭土地應有部分，未查明系爭土地使用源逕提本訴，於
    法應有未合。
  (三)併為答辯聲明：原告之訴駁回；如受不利判決願供擔保請免
    為假執行。
三、兩造不爭執之事項：
  (一)系爭258號土地現為原告與其他人所分別共有。其中原告甲○○於95年12月22日向訴外人黃里（其父為黃松）買受取得
    應有部分1/5；96年6月12日間向國有財產局（管理機關）買
    受取得應有部分10/50所有權，合計取得應有部分2/5。原告
    戊○○及丁○○等4人共同於96年9月19日向訴外人黃振峰（
    應有部分21/1000）、王麗珍（應有部分12/1000）等人買受
    各取得應有部分。其中原告戊○○自黃振峰處取得應有部分
    15/1000；原告丁○○自黃振峰（其父為黃凱）處取得應有
    部分6/1000，再自王麗珍處取得應有部分9/1000，故原告戊○○、丁○○各取得應有部分15/1000所有權。又系爭土地
    96年1月起申報地價為每平方公尺2萬1,749元等情，業據本
    院依聲請向台北縣板橋市地政事務所調取所有權申請書件，
    有不動產買賣書件3份附卷可查；並有土地登記謄本1份在卷
    可佐。
  (二)卷附他項權利證明書（即被證1）上所載地上權，並無顯現
    於目前的謄本。該證明書上所載土地共有人係指黃順天（應
    有部分10/50）、李知（應有部分10/50）、黃蕃薯（應有部
    分2/50）、黃富生（應有部分2/50）、黃富翁（應有部分
    2/50）、黃富棋（應有部分7/50）、黃紅緞（應有部分2/50
    ）、黃松（應有部分10/50）等8人，並有共有人名冊（詳卷
    1 第73頁）在卷可佐。
  (三)系爭土地原共有人黃蕃薯（應有部分2/50）於50年間死亡，
    黃甲乙為其繼承人，其於69年6月26日辦理繼承登記（應有
    部分2/50）；黃甲乙死亡後，其繼承人為黃玉燕、黃松福、
    黃玉琴、楊黃玉珠，於78年8月26日辦理繼承登記（應有部
    分各1/100，合計2/50）等情，有土地登記謄本1份（詳卷1
    第76頁至82頁）；黃甲乙之繼承人再移轉給黃振峰、郭錦華
    、王麗珍、蔡錦蘭等人；其等再轉讓與原告戊○○、丁○○
    等人。
  (四)如附圖所示A建物（占有系爭土地82平方公尺）之事實上處
    分權人為被告壬○○、癸○○○、辛○○○、卯○○、寅○○、子○○、丑○○、庚○○、己○○（下稱壬○○等9人
    ）。
  (五)如附圖所示B建物（占用系爭土地46平方公尺）之事實上處
    分權人為被告丙○○。
四、原告主張：其等為系爭土地共有人，系爭A建物、B建物並無
    法律上權源，各占有使用如附圖所示A、B部分面積，爰依民
    法第767條、第821條規定請求被告將前開占用建物拆除，將
    占用土地返還原告及其餘共有人等情。查：
  (一)關於A建物部分：
    (1)被告壬○○等9人抗辯：A建物及其坐落土地乃被告黃壬○○等9人之先祖羅坤地於50年2月20日向當時系爭土地共有
      人黃甲乙（應有部分2/50；黃蕃薯之繼承人，斯時尚未辦
      繼承登記）買受而取得占有。雖黃甲乙為共有人之一，然
      基於分管協議交付A建物坐落土地予買受人，買受人縱未
      辦理移轉登記，仍屬有權占有。而前開買賣契約，雖屬債
      權契約，但有買受人繼續占有使用之外觀，基於「債權物
      權化」之法理，應認原告亦受其拘束，不得主張A建物屬
      無權占有等語，固提出杜賣契約書、土地使用權證明書及
      房屋使用同意書（詳本院卷1第153頁至156頁）及祖譜影
      本（詳本院卷2第115頁）為佐。然為原告所否認，被告單
      執前開書證原本紙質泛黃，可知其時日久遠，應非臨訟編
      製為由，逕為應屬真正之論斷，本有可議，而難盡信。
    (2)加以，即令由前書證之外觀及被告占有使用A建物之事實
      ，可推認前開書證之形式為真正。按買賣契約僅有債之效
      力，不得以之對抗契約以外之第三人。因此在二重買賣之
      場合，出賣人如已將不動產之所有權移轉登記與後買受人
      ，前買受人縱已占有不動產，後買受人仍得基於所有權請
      求前買受人返還所有物，前買受人即不得以其與出賣人間
      之買賣關係，對抗後買受人（最高法院83年台上字第3243
      號列意旨參照）。承前述，黃甲乙之繼承人於黃甲乙死亡
      後既將其繼承之土地，再基於另一債權契約關係全數讓與
      訴外人黃振峰、郭錦華、王麗珍、蔡錦蘭等人（此由系爭
      土地登記謄本上已未見黃甲乙之繼承人可明。），並辦妥
      移轉記；嗣其等再基於另一債權契約關係讓與原告戊○○
      、丁○○等人，並辦妥移轉登記，按諸前開判例意旨，被
      告壬○○等9人已不得執其等之先祖與黃甲乙間買賣契約
      關係對抗原告。
    (3)即出賣人將土地交付與買受人占有、使用後，固不得以土
      地所有權尚未移轉登記，主張買受人為無權占有，然此係
      指買賣契約當事人間（包含因繼承取得之後手）而言，非
      謂出賣人另將土地移轉予他人，該他人不得對買受人為無
      權占有之主張，此觀前開判例意旨可明。是以，系爭土地
      即令如被告所陳確存有分管協議，且A建物所坐落系爭土
      地之位置係分歸黃甲乙所使用等情，可信為真。亦係因其
      他債權契約關係且移轉登記取得原登記於黃甲乙名下系爭
      土地（應有部分2/50）所得執以對抗其他土地共有人，並
      非僅因買賣取得占有，未取得所有權移轉登記之被告可得
      執之對其他土地共有人為有權占有之主張。
    (4)基上，原告依民法第767條、第821條規定請求被告壬○○
      等8人將系爭A建物拆除，將占用土地返還原告及其餘共有
      人，自屬有據，應予准許。
  (二)關於B建物部分：
    (1)被告丙○○抗辯：系爭B建物亦係未辦保存登記建物，乃
      於38年11月11日由系爭258號土地當時共有人黃順天等8
      人設定地上權予林西後，由林西出資興建，林西去世後，
      由林國儀繼承，林國儀去世後，則由其配偶乙○及子女被
      告丙○○等人繼承，再經繼承人間為遺產分割協議後，由
      被告丙○○單獨繼承。是被告丙○○為系爭B建物事實上
      處分權人，且屬有權占有人等情，固提出他項權利證明書
      （詳卷1第149頁）為佐。
    (2)按不動產物權，依法律行為而取得、設定、喪失及變更者
      ，依民法物權編第758條之規定非經登記不生效力，惟依
      同編施行法第3條第2項之規定，物權於未能依法登記前
      ，不適用該編關於登記之規定，準此，土地登記規則於民
      國35年10月2日公布實施後，已辦理物權登記之區域，應
      俟登記完畢，始生不動產物權得喪之效力。本院18年上字
      第1867號判例係於上開登記規則尚未公佈實施前所作成，
      對於現已辦理物權登記之台灣地區，自無適用之餘地（最
      高法院88年度台上字第3426號判決意旨參照）。觀諸被告
      丙○○所提出他項權利證明書，發給機關為「臺灣省台北
      縣政府」；收件年月日則為「38年11月」，其時點係於土
      地登記規則公布施行後。加以，兩造對於前開他項權利所
      載地上權，並未登載於系爭土地最新登記謄本一節，並無
      爭執。準此，按諸民法第758 條規定，被告丙○○所抗辯
      之地上權已經消滅。是原告主張：系爭B建物之占有權源
      ，已不存在等語，應屬有據。
    (3)基上，原告依民法第767條、第821條規定請求被告丙○○
      將系爭B建物拆除，將占用土地返還原告及其餘共有人，
      自屬有據，應予准許。
五、原告主張：依民法第179條規定被告應連帶給付系爭建物占
    用系爭土地部分相當於租金之利得或損害部分。經查：
  (一)關於A建物部分：
    (1)承上所述，被告壬○○等9人共有事實上處分權A建物無權
      占用系爭土地部分，既屬無權占有，而無權占用他人之物
      ，自占有人方面，依社會通念可能獲得相當於租金之利益
      （最高法院61年台上字第1675號判例參照），就權利人而
      言，如無反證，其所受損害自與租金相當，兩者同以租金
      數額為據（最高法院58年度台上字第3717號判決參照），
      且非都市地方土地之利用價值通常較都市土地為低，是以
      無權占用非城市地方之房屋依民法第179條之規定返還利
      益請求賠償，自受土地法第97條所「以不超過土地及其建
      築物申報總價額年息10%為限」之限制。查系爭土地96年
      1月起申報地價為每平方公尺2萬1,749元等情，已如前述
      ，則系爭A建物所占用系爭土地82平方公尺，申報總價為
      178萬3,418元（21,749元*82平方公尺=1,783,418元）。
      經本院審酌系爭A建物所占用之系爭土地鄰近板橋火車站
      及捷運站（約790公尺）交通便利、附近有板橋高中、板
      橋國小、林家花園（約570公尺）等，地理環境優，交通
      及生活機能均便利等情有電子地圖，在卷可佐，認原告主
      張以法定地價（即申報地價）年息10%核計，應屬合理。
    (2)基上，原告甲○○部分，請求被告壬○○等9人自99年1月
      23 日起至返還占用土地之日止，按月共同給付原告甲○○5,944元（1,783,418*10%*1/12*2/5=5,944）。被告戊○○、丁○○部分，請求被告壬○○等9人自99年1月23日
      起至返還占用土地之日止，按月共同給付原告戊○○、丁○○各222元（1,783,418*10%*1/12*15/1000=222），為
      有理由，應予准許。
  (二)關於B建物部分：
    (1)承上所述，被告丙○○為B建物事實上處分權人，其無權
      占用系爭土地部分，承前述占有人方面，依社會通念可能
      獲得相當於租金之利益，並致權利人受有相當於租金之損
      害，原告依民法第179條之規定被告丙○○返還相當於租
      金之利得，自屬有據。
    (2)再依同前方法計算系爭B建物所占用系爭土地之申報總價
      為100萬454元（21,749元*46平方公尺=1,000,454元）；
      以法定地價（即申報地價）年息10%核計結果：原告甲○○部分，請求被告丙○○自99年1月23日起至返還占用土
      地之日止，按月給付原告甲○○3,334元（1,000,454*10%
      *1/12*2/5=3,334）。被告戊○○、丁○○部分，請求被
      告丙○○自99年1月23日起至返還占用土地之日止，按月
      共同給付原告戊○○、丁○○各125元（1,000,454*10%*1
      /12*15/1000=125），為有理由，應予准許。
六、綜上，原告本於民法第767條、第821條及第179條規定，請
    求被告壬○○9人將坐落系爭土地如附圖所示A部分（面積82
    平方公尺）上系爭A建物拆除，將占用土地返還原告及其餘
    共有人；並自99年1月23日起至返還前開占用土地之日按月
    給付原告甲○○5,944元、按月給付原告戊○○、丁○○各
    222元。請求被告丙○○應將坐落系爭土地如附圖所示B部分
    （面積46平方公尺）上系爭B建物拆除，將占用土地返還原
    告及其餘共有人；並自99年1月23日起至返還前開占用土地
    之日按月給付原告甲○○3,334元、按月給付原告戊○○、
    丁○○各125元，為有理由，應予准許。
七、兩造均陳明願供擔保請准宣告假執行，或免為假執行宣告，
    經核並無不合，爰各酌定相當之擔保金額准許之。
結論：原告之訴為有理由，依民事訴訟法第78條、第390條第2項
、392條，判決如主文。
中    華    民    國    99    年    2    月    25    日
                  民事第一庭    法  官  黃信滿
以上正本係照原本作成
如對本判決上訴，須於判決送達後20日內向本院提出上訴狀
中    華    民    國    99    年    2    月    25    日
                                書記官  莊琬婷

司法院資訊處製作；財團法人民間司法改革基金會備份。
